臺灣臺南地方法院民事裁定
109年度消債更字第385號
債  務  人  張瑞敏即林張瑞敏

上列當事人因消費者債務清理事件聲請更生，本院裁定如下：
    主    文
債務人張瑞敏即林張瑞敏自民國110年2月26日下午5時起開始更
生程序，並命司法事務官進行本件更生程序。
    理    由
一、按本條例所稱消費者，指5年內未從事營業活動或從事小規
    模營業活動之自然人。前項小規模營業指營業額平均每月新
    臺幣（下同）20萬元以下者。前項所定數額，司法院得因情
    勢需要，以命令增減之。債務人不能清償債務或有不能清償
    之虞，且無擔保或無優先權之債務總額未逾12,000,000元者
    ，於法院裁定開始清算程序或宣告破產前，得向法院聲請更
    生。債務人對於金融機構負債務者，在聲請更生或清算前，
    應向最大債權金融機構請求協商債務清償方案，或向其住、
    居所地之法院或鄉、鎮、市、區調解委員會聲請債務清理之
    調解；協商或調解成立者，債務人不得聲請更生或清算，但
    因不可歸責於己之事由，致履行有困難者，不在此限。消費
    者債務清理條例第2條、第3條、第42條第1項、第151條第1
    項、第7項分別定有明文。而所謂「不可歸責於己之事由」
    ，係指金融機構所定之協商條件過苛，致債務人於清償協商
    金額後，即無法維持其基本生活，或債務人於履行協商條件
    期間，因非自願性失業、工作能力減損、減薪或其他非於協
    商成立時所能預期之事由，而致收入減少，或因扶養人數增
    加、債務人或其家人傷病或其他非於協商成立時所能預期之
    事由，致支出增加等情事；所謂「履行有困難」，係指以債
    務人之收入扣除自己及依法應受其扶養者所必要生活費用之
    數額後，仍不足以清償協商條件所定之數額，始足當之，以
    衡平債權人及債務人間之權益，並符合憲法第15條所定保障
    人民生存權之意旨。又法院開始更生程序之裁定，應載明年
    、月、日、時，並即時發生效力；法院裁定開始更生或清算
    程序後，得命司法事務官進行更生或清算程序，必要時得選
    任律師、會計師或其他適當之自然人或法人為監督人或管理
    人。消費者債務清理條例第45條第1項、第16條第1項亦分別
    定有明文。
二、本件聲請意旨略以：債務人積欠無擔保或無優先權債務總額
    約4,154,173元，為清理債務，曾於民國95年間與台新國際
    商業銀行股份有限公司(下稱台新銀行)透過中華民國銀行公
    會協商機制達成「自95年6月起，分80期，利率0%，每月24,
    495元」之還款條件，然因月付金額太高，無力負擔，繳納2
    期後僅能毀諾。債務人再於109年9月間向本院聲請前置調解
    ，然因還款方案無法負擔，且未包含資產公司債務，致調解
    不成立(109年度南司消債調字第541號，下稱調字卷)。債務
    人目前擺攤賣蔥油餅，每月收入約為14,000元，為從事小規
    模營業活動之自然人。上開收入扣除每月生活費及扶養費後
    ，已無能力再清償前揭債務，且名下並無任何財產，所欠債
    務未逾1,200萬元，亦未經法院裁定開始清算程序或宣告破
    產。為此，爰依消費者債務清理條例提出本件更生之聲請等
    語。
三、經查：
  ㈠債務人主張之上開事實，業據其提出財產及收入狀況說明書
    、戶籍謄本、財政部南區國稅局107、108年度綜合所得稅各
    類所得資料清單暨全國財產稅總歸戶財產查詢清單、財團法
    人金融聯合徵信中心之當事人綜合信用報告、勞工保險被保
    險人投保資料表、中華民國銀行公會協商機制協議書等件為
    證(見本院卷第21至57頁)，堪信為真。
　㈡依消費者債務清理條例第151條第8項準用同條例第75條第2項
    規定，債務人可處分所得扣除自己及依法應受其扶養者所必
    要生活費用之餘額，連續三個月低於協商方案應清償之金額
    者，推定有因不可歸責於己致履行有困難之事由。又依消費
    者債務清理條例第151條第7項但書規定「因不可歸責於己之
    事由，致履行顯有重大困難」，並未附加「不可預見」之要
    件，亦即該事由並不以債務人「不可預見」為必要。該項但
    書規定情形，僅須於法院就更生或清算之聲請為裁判時存在
    即可，不以協商成立後始發生者為限，並與債務人於協商時
    能否預見無關。債務人於協商時縱未詳加思考、正確判斷，
    或可預見將來履行可能有重大困難而仍冒然簽約成立協商，
    亦不能據此即認其履行顯有重大困難係可歸責於債務人，有
    司法院98年第1期民事業務研究會第24號司法院民事廳消費
    者債務清理條例法律問題研審小組意見可參。查債務人於聲
    請本件更生程序前即於95年間依中華民國銀行公會會員辦理
    消費金融案件無擔保債務協商機制規定向台新銀行申請債務
    協商，斯時台新銀行提供80期、利率0%、每月以24,495元之
    還款方案予債務人，雙方並於95年5月29日簽訂協議書，而
    債務人於95年8月即未履行、毀諾等情，有上開協議書在卷
    可稽(見本院卷第53至57頁)，此部分之事實，堪認屬實。而
    債務人當時任臨時工，依其勞工保險被保險人投保資料表所
    示(見本院卷第51至52頁)，債務人於85年5月31日退保，迄
    今均未有投保勞保記錄，且債務人投保期間之薪資收入為15
    ,000元，顯低於上開債務清償方案之每月應償金額，則揆諸
    首揭說明，本件堪認債務人有不可歸責於己之事由，致履行
    協商方案有困難，其更生之聲請應合乎協商後毀諾例外得聲
    請更生之程序要件。
　㈢又債務人主張擺攤賣蔥油餅，109年11月之營業額約19,545元
    ，賺得之毛利約12,661元，為從事小規模營業活動之自然人
    乙節，有債務人紀錄之營收、毛利估算表可證(見本院卷第5
    9至64頁、第97頁)，且其名下僅有國泰人壽保險股份有限公
    司保單1份，保單價值準備金為1,095元(見本院卷第161頁)
    。基此，債務人主張每月收入14,000元之事實，堪屬可採，
    故其償債能力自應以上開金額為據。
　㈣按消費者債務清理條例立法目的係為使不幸陷入經濟困境之
    人得以清理債務、重建生活，並在清理債務過程中能適度保
    有符合人性尊嚴之最低基本生活所需，而非維持債務人過去
    慣常之寬裕生活型態，否則非僅有悖於消費者債務清理條例
    之意旨，更係將債務人因個人浪費或財務管理失控之風險不
    當轉嫁予債權人負擔，顯非公允。故為妥適調整債務人與債
    權人及其他利害關係人間之權利義務關係，保障債權人獲得
    公平受償，並謀求消費者經濟生活之重建復甦機會，法院對
    於債務人每月必要生活費用之數額，自不可僅以債務人之主
    張為斷，而應參酌消費者債務清理條例第64條之2第1項關於
    同條例第64條第2項第4款所稱必要生活費用之認定標準定之
    ，方屬允洽。次按，債務人必要生活費用，以最近1年衛生
    福利部或直轄市政府所公告當地區每人每月最低生活費1.2
    倍定之，消費者債務清理條例第64條之2第1項定有明文。復
    按債務人為使其有經濟復甦更生之機會，自應以誠實及信用
    之原則面對自己之債務，積極勉力謀求更生償債方案，除應
    積極開源努力勤奮工作以增加收入償還債務外，尚須節流儉
    樸生活需求而適當控制其生活費用支出，以達成勉力履行債
    務。而參酌臺南市110年度每人每月最低生活費為13,304元
    ，該生活費標準係按照政府最近1年平均每人消費支出（包
    括食品費、衣著鞋襪費、房租水電費、家居管理費、醫療保
    健費、交通通訊費、娛樂教育費及雜項支出）百分之60訂定
    ，故消費者債務清理條例事件之債務人每月生活費標準自堪
    以最近1年衛生福利部或直轄市政府所公告當地區每人每月
    最低生活費1.2倍即15,965元計之【計算式：13,304×1.2】
    ，是債務人主張每月必要生活費用約9,926元，低於15,965
    元，則屬可採。　
　㈤債務人稱其須扶養母親張陳麗雲，每月支出扶養費用3,000元
    等語，經查：張陳麗雲每月領有身障補助津貼5,065元，其
    名下並有1筆土地、1筆房屋等不動產，財產總額達1,254,53
    0元，且107、108年度利息所得分別為2,190元、2,194元等
    節，有張陳麗雲之存摺、107、108年度綜合所得稅各類所得
    資料清單、全國財產稅總歸戶財產查詢清單在卷可按（見本
    院卷第117至129頁），則債務人稱其每月支出扶養費3,000
    元乙節，即非無疑。本院審酌張陳麗雲領有上開身障補助津
    貼及名下不動產價值，認張陳麗雲並非不能維持生活而無謀
    生能力之人，依前開說明，應無受債務人扶養之必要，是債
    務人主張其每月有支付張陳麗雲扶養費3,000元之必要，自
    無可採。
　㈥綜上各情，債務人每月所得14,000元，扣除每月生活基本費
    用9,926元後，僅剩餘額4,074元【計算式：14,000－9,926】
    ，顯不足清償最大債權金融機構台新銀行所提180期、零利
    率、月繳8,937元之清償方案(見調字卷第213頁)，則債務人
    之經濟狀況已有不能清償債務之虞之情形，自有藉助更生制
    度調整其與債權人間之權利義務關係，重建其經濟生活之必
    要，故本件債務人聲請更生，應予准許。
四、綜上所陳，債務人為從事小規模營業活動之自然人，有不能
    清償債務之情形，復未經本院裁定開始更生程序或許可和解
    或宣告破產，又無消費者債務清理條例第6條第3項、第82條
    第2項所定法院得駁回聲請，或同條例第8條所定法院應駁回
    聲請之事由存在，債務人聲請更生，應屬有據。
五、末按，法院裁定開始更生或清算程序後，得命司法事務官進
    行更生或清算程序，必要時得選任律師、會計師或其他適當
    之自然人或法人為監督人或管理人，消費者債務清理條例第
    16條第1項定有明文。查，本件既經本院裁定開始更生程序
    ，爰併依前開規定，命司法事務官進行更生程序。
中　　華　　民　　國　　110 　年　 　2　　月　　26　　日
                  民事第四庭    法  官　王淑惠
上開裁定正本核與原本無異。
本裁定不得抗告。
本裁定已於110年2月26日下午5時公告。
中　　華　　民　　國　　110 　年　 　2　　月　 26　　日
                                書記官　洪凌婷